臺灣高等法院臺南分院民事判決
110年度重上字第87號

上  訴  人  王常泰  
            王常展  
前列共同
訴訟代理人  趙培宏律師
被上訴人    王雅姿  
訴訟代理人  薛維平律師
上列當事人間請求塗銷所有權移轉登記事件，上訴人對於中華民
國110年8月13日臺灣嘉義地方法院第一審判決(109年度重訴字第
19號)提起上訴，被上訴人並為訴之追加，本院於111年04月26日
言詞辯論終結，判決如下：
    主  文
原判決廢棄。
被上訴人在第一審之訴駁回。
被上訴人追加之訴駁回。
第一、二審（含追加之訴）訴訟費用均由被上訴人負擔。
    事實及理由
一、按在第二審為訴之變更或追加，因涉及審級利益問題，非經
    他造同意，不得為之，固為民事訴訟法第446條第1項前段所
    明定。但第255條第1項第2款至第6款情形，不在此限，同條
    項但書亦有明文。本件被上訴人於原審主張上訴人利用被上
    訴人之被繼承人王崇吉(於民國108年8月10日死亡)生前罹有
    重鬱症、癌症等重大疾病，趁王崇吉有急迫、輕率、無經驗
    ，以顯不相當對價，與王崇吉分別於108年5月12日簽立不動
    產買賣契約書與同意書（下稱系爭契約書），且以買賣及贈
    與為原因，將如附表一所示編號1-3之不動產，移轉登記為
    上訴人二人所有，而顯失公平。因此先位依民法第74條之規
    定，請求如附表一所示之不動產贈與、賣賣行為及移轉登記
    行為均應予撤銷及所有權移轉登記應予塗銷。被上訴人於本
    院就先位之訴部分再追加請求上訴人與王崇吉間就附表二所
    示之未辦保存登記建物，於民國108年5月12日所為之贈與行
    為，應予撤銷；上訴人以前項贈與為原因向嘉義市政府財政
    稅務局所為之房屋稅籍(稅籍編號00000000000號)納稅義務
    人名義之變更登記應予塗銷。而核被上訴人所主張如附表一
    及二不動產，均為王崇吉與上訴人所為之同一法律行為之交
    易客體，此有系爭契約書、土地及建築改良物所有權贈與移
    轉契約書附卷可參(見原審卷一第51-53頁、第71-81頁)。足
    見附表二之不動產，亦涵蓋在其於原審於109年2月11日已行
    使撤銷訴權之系爭契約範圍內，是並未逾一年之除斥期間，
    且屬擴張應受判決之事項之聲明，依首揭規定，自應准許，
    先予說明。
二、被上訴人主張:
  ㈠王崇吉於108年8月10日死亡，被上訴人為王崇吉之唯一繼承
    人。嗣被上訴人發現，王崇吉與上訴人間分別於108年5月12
    日簽立系爭契約書，且將如附表一所示編號1-3之不動產移
    轉登記予上訴人(登記原因、日期，詳如附表一所示)及將附
    表二之不動產以贈與變更納稅義務人為上訴人。因王崇吉訂
    立系爭契約、移轉不動產予上訴人時，除已有重鬱症等精神
    疾病外，於107年底經診斷罹患舌(邊)緣惡性腫瘤(以下稱舌
    癌)，並因此領有中度身心障礙證明，處於癌末之特殊身心
    狀況。王崇吉因癌細胞急速擴散，而癌末病患醫療及營養品
    所費不貲，故有緊急、無助恐慌之心理；上訴人透過代書林
    明傑向王崇吉傳達照顧其至終老，惟期以顯不相當之價額買
    受系爭不動產，不顧王崇吉爭執價金、各說各話之情況下，
    使王崇吉無暇於特殊身心狀況下詳加思考，率而協同上訴人
    及代書以顯不相當之條件，辦理移轉系爭不動產事宜。足徵
    王崇吉因急迫、輕率等情狀，以顯不相當價格移轉系爭不動
    產與上訴人，導致顯失公平之結果。且若上訴人未施用詐術
    王崇吉不可能為系爭契約。因此先位主張依民法第74條第1
    項或依民法第92條第1項前段被詐欺之規定，擇一請求撤銷
    附表一編號1-3之不動產買賣、贈與行為及移轉登記行為(即
    債權行為及物權行為，見原審卷一第9-10頁)、附表二不動
    產之贈與之行為，並請求將附表一不動產之所有權移轉登記
    予以塗銷，並將附表二納稅義務人變更登記予以塗銷。備位
    依系爭契約第3條規定，請求上訴人王常泰、王常展應分別
    給付被上訴人113萬4150元(共226萬8300元)及自108年5月28
    日起至清償日止，按年利率百分之五計算之利息。(原審就
    先位之訴為被上訴人勝訴判決。被上訴人於原審所為備位之
    訴，雖未經審酌，亦因上訴人就先位之訴上訴，當然隨同移
    審於本院。又被上訴人再於本院追加附表二部分之先位請求
    ，是本件應理者，為被上訴人於原審之先備位請求及本院追
    加部分)。
　㈡聲明：
　　⒈上訴駁回。
　　⒉追加聲明：⑴上訴人與王崇吉間就附表二所示之未辦保存登
      記建物，於民國108年5月12日所為之贈與行為，應予撤銷
      。⑵上訴人以前項贈與為原因向嘉義市政府財政稅務局所
      為之房屋稅籍(稅籍編號00000000000號)納稅義務人名義
      之變更登記應予塗銷。
三、上訴人則抗辯：
　㈠王崇吉與上訴人係叔姪關係，感情甚篤，情同父子。王崇吉
    原有意將其持分之祖產贈與上訴人，上訴人不願完全無償，
    遂約定部分買賣、部分贈與。王崇吉移轉附表一、二不動產
    予上訴人時意識清楚，亦充分明瞭移轉不動產之法律行為之
    意義，王崇吉係基於自由意志簽立系爭契約，將不動產贈與
    或出售予上訴人，並無被上訴人所稱民法第74條急迫、輕率
    、無經驗或民法第92條詐欺之情事，被上訴人之訴均無理由
    等語。
　㈡聲明：⒈原判決廢棄。⒉被上訴人在第一審之訴駁回。⒊被上訴
    人追加之訴駁回。
四、兩造不爭執事實：
  ㈠王崇吉於108年8月10日死亡，被上訴人為唯一繼承人。上訴
    人2人與王崇吉為叔姪關係。
　㈡王崇吉於戴德森醫療財團法人嘉義基督教醫院(下稱嘉基醫院
    )之就診紀錄，詳如外放病歷卷共計1349頁所示。
  ㈢王崇吉於106年8月28日至108年6月11日間至陽明醫院之就診
    紀錄，詳如原審卷一第33至45頁所示。
  ㈣被上訴人曾於107年8月起至108年4月間，每月匯款1萬元予王
    崇吉。
  ㈤王崇吉於108年5月6日親自至嘉義市東區戶政事務所申請印鑑
    證明，印鑑證明申請目的：不動產登記，申請份數：3。
  ㈥王崇吉於108年5月12日與上訴人簽訂系爭不動產買賣契約書
    ，並簽立同意書(原審卷第51-57頁)。
五、兩造爭執事項：
  ㈠王崇吉簽立系爭不動產買賣契約書及同意書，並將系爭不動
    產移轉登記(附表一編號1、3以贈與為原因，編號2以買賣為
    原因，附表二以贈與為原因)予上訴人，是否有急迫、輕率
    、無經驗之情事，或被詐欺而為意思表示？
  ㈡被上訴人先位主張依民法第74條第1項(有急迫、輕率、無經
    驗之情事)、或依民法第92條第1項前段(被詐欺)之規定，擇
    一請求撤銷原判決附表編號1-3(買賣、贈與)、追加撤銷附
    表編號4(贈與)之行為(含債權行為、物權行為)，並將該所
    有權移轉(變更)登記予以塗銷，有無理由？
  ㈢被上訴人備位依系爭契約第3條規定，請求上訴人王常泰、王
    常展應分別給付113萬4150元(共226萬8300元)本息，有無理
    由？
六、本院之判斷：
　 1、按法律行為，係乘他人之急迫、輕率或無經驗，使其為財
      產上之給付或為給付之約定，依當時情形顯失公平者，法
      院得因利害關係人之聲請，撤銷其法律行為或減輕其給付
      。固為民法第74條第1項所明定。所稱急迫，係指現有法
      益受到緊急危害或陷於立即且迫切之重大困境。所稱輕率
      ，係指行為人對於其行為之結果，因不注意或未熟慮，不
      知其對於自己之意義而言。所稱無經驗，指欠缺一般生活
      經驗或交易經驗而言，非指欠缺特定領域或行業之知識。
      該條規定乃因法律行為之作成，應本諸當事人健全之自主
      意思。表意人若處於急迫之情勢，將陷於意志薄弱之窘境
      ；缺乏經驗、判斷力，則無法衡量己身之利害關係，於此
      情形所為意思表示，難期健全無瑕疵，亦非真實之意願。
      倘利用表意人有此情事，而以法律行為使其為顯不等價之
      財產上給付約定，依當時情形顯失公平者，即無異趁人之
      危以獲取暴利，於善良風俗及誠信原則自有違背。為保護
      表意人免受剝削，故予其聲請法院撤銷或減輕給付義務之
      權利，以期事理之平。此項聲請權於一切雙務契約固皆有
      適用。但主張法律行為係相對人乘他人之急迫、輕率或無
      經驗，使其為財產上之給付或為給付之約定，依當時情形
      顯失公平者，自應就此事實，負舉證之責。
　　⒉王崇吉就附表一編號2所示土地應有部分，約定以376萬830
      0元為對價出售與上訴人，實際僅收得150萬元之部分，經
      依內政部實價登錄資料（見原審卷二第507至536頁）可知
      ，前述附近十四筆不動產108年間之交易紀錄，每坪土地
      單價約11萬4千多元，然王崇吉出售編號2所示土地應有部
      分，實際收得價金換算單價每坪僅1萬5千多元，王崇吉與
      上訴人二人間就附表編號2所示土地持分部分之買賣價格
      ，與市價差距甚遠，固非公平價格。但上訴人抗辯王崇吉
      為其叔父，感情甚篤，王崇吉原有意將其應有部分之祖產
      贈與上訴人，約定部分買賣、部分贈與等情，此由兩造所
      不爭執事實，王崇吉將附表一編號1、3、附表二之不動產
      ，其所有之持分贈與上訴人可證。按「私法自治」乃民事
      法律最高之指導原則，而「契約自由」原則乃「私法自治
      」在經濟活動規範上之具體表現。依此原則，當事人得依
      自由意思決定與何人以何種方式締結何種內容之契約，從
      而對契約雙方發生一定之拘束力，享受或負擔其法律效果
      。此「契約自由」原則為私法之基本原則，受到憲法之承
      認與保護，故法院亦應予以尊重，除非當契約自由原則之
      實質基礎－「平等」未被落實，而於具體個案契約正義未
      能獲致實現之情形，法院始得介入外，原則上法院不能擅
      以「監護者」自居，以自己的價值判斷，變更契約之內容
      。是本件首應審酌上訴人將系爭不動產以買賣、贈與為原
      因，並完成所有權移轉登記，是否上訴人係乘王崇吉之急
      迫、輕率或無經驗，使其為財產上之給付或為給付之約定
      。
　　⒊上訴人有無利用被上訴人之急迫、輕率、無經驗將系爭不
      動產以買賣、贈與為原因，並完成所有權移轉登記?經查
      ：
　　　王崇吉有無急迫情事?
　　　　依王崇吉於嘉基醫院之病歷(共計1349頁，外放)所載，
        其就醫及訂約之時序如下：
　　　⑴王崇吉本為舌癌患者，曾接受開刀化療，經108年3月7日
        血液腫瘤科醫師安排其於同年3月29日做電腦斷層檢查
        ，本院摘要其檢查結果:電腦斷層檢查發現王崇吉舌癌
        有縱膈腔淋巴結轉移併包住上腔靜脈之病症（見王崇吉
        嘉基醫院病歷第359頁）。
　　　⑵又王崇吉於做電腦斷層檢查同日復因感覺左邊脖子不適
        而就醫同院之耳鼻喉科（見王崇吉嘉基醫院病歷第110
        頁）。
　　　⑶王崇吉於同年4月11日回診嘉基醫院血液腫瘤科時，醫師
        開立「UFUR cap」之化療藥物（見王崇吉嘉基醫院病歷
        第114頁）。
　　　⑷嗣王崇吉於同年4月19日就診嘉基醫院耳鼻喉科時，其主
        訴、客觀觀察、醫師診斷及處置部分，本院摘要其內容
        :王崇吉於同年4月19日因為臉腫、喘、吞嚥困難且易嗆
        到而就診耳鼻喉科，耳鼻喉科醫師依據3月29日之電腦
        斷層報告，告知其應就診放射腫瘤科且建議做放射治療
        即俗稱電療（見王崇吉嘉基醫院病歷第115頁）。　
　　　⑸王崇吉遂於同日就診嘉基醫院放射腫瘤科，該放射腫瘤
        科醫師之處置，本院摘要其內容:放射腫瘤科醫師安排
        王崇吉同年4月24日開始進行放射治療（見王崇吉嘉基
        醫院病歷第117頁）。
　　  ⑹後王崇吉於同年4月26日就診嘉基醫院耳鼻喉科，本院摘
        要王崇吉該次主訴內容為王崇吉經電療後，臉腫稍有改
        善，然仍食慾不好、吞嚥困難（見王崇吉嘉基醫院病歷
        第119頁）。該日耳鼻喉科醫師開立 UFUR cap之化療藥
        物(見王崇吉該院同頁病歷）。
 　　 ⑺後王崇吉於同年5月7日就診嘉基醫院放射腫瘤科，本院
        摘要其病歷內容為放射腫瘤科醫師告知其喘（SOB）乃
        因腫瘤壓迫氣管，建議氣切，王崇吉拒絕，醫師並告知
        風險。
　　　⑻王崇吉經放射腫瘤科醫師建議氣切且告知風險後2天之同
        年5月9日即至嘉基醫院急診，本院摘要其該次病歷內容
        為王崇吉因喘及腫瘤復發導致喘鳴呼吸雜音達1個月而
        至嘉基醫院急診。詳附王崇吉該日急診檢傷單記載原文
        ：「依據：病患來診為呼吸短促，輕度呼吸窘迫，主要
        問題：自訴4月底開始會喘不上氣，喘氣有聲音症狀」
        。
　　　⑼王崇吉旋於3日後之同年5月12日簽立系爭契約。
　　　⑽翌日（同年5月13日），王崇吉就診嘉基醫院放射腫瘤科
        ，本院摘要其病歷內容為醫師再次告知喘與腫瘤壓迫氣
        管有關，且有高風險呼吸道會塞住，建議氣切，但病人
        （王崇吉）仍然拒絕（見王崇吉嘉基醫院病歷第128頁
        ）。
　　　⑾嗣王崇吉旋於6日後之同年5月19日即由救護車送至嘉基
        醫院急診。本院摘要其病歷內容為王崇吉該次因為喘且
        血氧不穩，經插管治療。詳附王崇吉該日急診檢傷單記
        載原文:「活動狀態：無法行走到院方式:由急救員、消
        防隊員、警察送來依據：病患來診為呼吸短促,重度呼
        吸窘迫」(見王崇吉嘉基醫院病歷第151頁)。
     ⑿綜上，王崇吉108年3月29日於嘉基醫院為電腦斷層檢查，
       同年4月19日王崇吉因為臉腫、吞嚥困難就診嘉基醫院耳
       鼻喉科，耳鼻喉科醫師根據電腦斷層檢查報告，建議另
       就診放射腫瘤科接受放射治療。同年4月24日王崇吉開始
       放射治療。同年4月26日王崇吉放射治療後，臉腫稍有改
       善，但仍吞嚥困難。同年5月7日，王崇吉就診嘉基醫院
       放射腫瘤科，醫師告知喘乃因腫瘤壓迫氣管。醫師建議
       氣切，王崇吉拒絕，醫師告知風險。同年5月9日王崇吉
       因腫瘤壓迫，產生喘鳴聲，而至嘉基醫院急診。同年5月
       13日王崇吉就診嘉基醫院放射腫瘤科，醫師同樣告知腫
       瘤壓迫氣管，有很高風險會呼吸道阻塞，病人知道風險
       ，仍拒絕氣切。是王崇吉於108年4、5月間，反覆因呼吸
       喘、呼吸不順而就醫，且嘉基醫院放射腫瘤科醫師依據
       王崇吉於同年3月29日之電腦斷層報告及王崇吉之臨床症
       狀，告知王崇吉其氣管阻塞風險高，建議其及早作氣切
       ，王崇吉也知悉其氣道阻塞之風險。再佐以王崇吉確實
       有5月9日之急診紀錄，甚至108年5月19日之插管急救，
       故堪認108年5月間（包括108年5月12日簽約日），王崇
       吉病況雖有不樂觀處，但此並非王崇吉現有法益受到緊
       急危害或陷於立即且迫切之重大困境，而需處分其不動
       產，是無法以王崇吉之前述病況，即認上訴人利用王崇
       吉之急迫，使其為財產上之給付或為給付之約定。
　　王崇吉有無輕率之情事?
　　　⑴關於王崇吉於簽約時之精神狀態，經原審函詢王崇吉生
        前固定就診之陽明醫院身心醫科「1、已故病患王崇吉
        所罹疾病，依現今醫療水準或文獻紀錄，該疾病於發作
        期間或交互影響之結果，是否有導致其認知功能、判斷
        能力與平時存有落差之可能？其是否理解較為複雜之外
        界環境狀況?其是否較容易受到他人誘騙而為輕率決定
        ？其是否能經過詳細思考而做出完整詳細之經濟活動意
        思表示？其是否可能輕率做出經濟上重大決定？2、若
        病患有自行停止服藥或不規律服藥的狀況，依現今醫療
        水準或文件記載，對上開疾病會造成何影響？3、臨床
        上針對雙情緒障礙的鬱症，與單極性憂鬱症，能否區別
        ？」。獲覆：「⒈王崇吉先生至本院以疾病治療為主，
        並不會特別就財務管理能力進行評估。個案就醫時間久
        遠，病情醫師已不復記憶，僅能依據病歷紀錄回覆。以
        下依據病歷記載說明，個案就診時意識清楚，言談切題
        連貫，沒有精神耗弱相關記載。⒉個案沒有停藥或不規
        則服藥病歷記載。⒊其他鈞院函詢事項，因為當時没有
        特別為王先生做鑑定所以無法回答。」（見原審卷一第
        197頁）。衡以陽明醫院針對本院就王崇吉是否能經過
        詳細思考而做出完整詳細之經濟活動意思表示？是否可
        能輕率做出經濟上重大決定？等問題，回覆以因為當時
        没有特別為王先生做鑑定所以無法回答，個案就醫時間
        久遠，醫師已不復記憶病情其病情，僅能依據病歷紀錄
        回覆。再者，依當時王崇吉簽訂系爭契約前半年內（10
        7年12月18日、108年2月12日、108年4月9日、108年6月
        11日）於陽明醫院身心醫科之就醫病歷摘要，病人主訴
        其處憂鬱心情、負面人生態度、如生活沒意義、自殺傾
        向、沒希望....等。而醫師的客觀觀察也記載病人有負
        面思想、鬱症心情、悲觀的思考等紀錄。醫師評估即寫
        到病人有鬱症、復發、中度。而醫生的醫囑除了藥物外
        ，亦有特殊心理治療（見原審卷一第42頁）。
　　  ⑵另原審亦函詢嘉基醫院:「⒈王崇吉於108年4、5月精神狀
        況為何？⒉王崇吉有無精神科就診紀錄，如有，其病況
        為何？⒊王崇吉有無意識不清情形？如有，時間（時段
        ）為何?」（見原審卷二第95頁），經嘉基醫院函覆:「
        ⒈依病人王崇吉於108年4、5月間本院之門診及住院就醫
        紀錄紀載，病人王崇吉於本院門診就醫之精神狀況尚可
        ，意識清醒；又其於本院加護病房住院期間（即108年5
        月19日起至同年月31日止）之108年5月19日、同年月20
        日，確有因病況而有意識昏迷之情，然經治療後，其意
        識已恢復清醒。⒉病人王崇吉因主訴心情低落、失眠、
        持續飲酒等情，分別於98年6月30日、98年7月14日至本
        院精神科就診，經診斷患有憂鬱症。嗣病人王崇吉再於
        106年7月17日至本院精神科就診，主訴心情低落、失眠
        等情，經診斷有憂鬱症。其後本院再無病人於精神科之
        門診就診紀錄。」（見原審卷二第103頁）。
　　　⑶由前述嘉基醫院以之前王崇吉就醫狀況函覆，王崇吉為
        鬱症所苦；及近期陽明醫院病歷記載，王崇吉一直處於
        鬱症狀態，其有因為鬱症而持續接受治療。兩造簽立系
        爭契約書時，王崇吉罹患舌癌，且有憂鬱症。王崇吉於
        108年4、5月間，頻繁就醫，對其工作謀生，固有不利
        影響。但無法據以推認王崇吉對於其行為即將系爭不動
        產應有部分或贈與或賤賣予上訴人之結果，因不注意或
        未熟慮，不知其對於自己之意義。此由證人即代書(係
        王崇吉之親舅舅及兩造之舅公)林明傑於原審證稱：「…
        條件是他們自己講，要訂約的時候，我問150萬元要給
        他們，有什麼條件。當時我有問，故於公契上有記載清
        楚，受贈人保證贈與人在○○路00號住處直至終老，王崇
        吉他認為寫的不夠詳細，所以在公契上註明並要在第2
        樓第2間的房屋內怕房屋移轉給被告(即上訴人)後，被
        告不讓他住。當初被告給付150萬元，王崇吉的所有財
        產全部移轉給他，王崇吉附帶表示他不負擔任何的稅負
        。我跟被告討論要如何移轉才可以節稅，房屋移轉會產
        生契稅，都由被告負擔。土地增值稅是整個移轉案件負
        擔稅負最高。若以保義路的土地贈與移轉，他的土地增
        值稅要繳納501,334元，贈與稅要繳納326,696元兩者相
        加828,035元。若以買賣關係移轉，他的土地增值稅以
        自用住宅辦理，稅負大約214,485元，他的贈與稅226,8
        30元。兩者相加441,315元，贈與與買賣的稅負相差386
        715元，這是我們的計算結果。所以土地用買賣是最節
        稅的方式。土地買賣移轉一定要訂立一份私契，就是原
        證7的買賣契約書。依照內政部實價登錄規定，一定要
        有私契，申報贈與稅的話也要看這份私契。土地買賣契
        約書的價金就是用公告現值去計算的，不能用他們約定
        的150萬元計算。依照土地稅法第30條規定，如果用150
        萬元做買賣價格，政府會照價徵收，不然就以公告現值
        徵收土地增值稅，所以我們用公告現值去作為交易價格
        ，是3,768,300元，扣掉150萬元的實際給付，剩下的2,
        268,300元去做債務免除，債務免除要去申報贈與稅，
        所以這個買賣契約書是配合整個移轉所需要的，目的是
        為了節稅。5月12日簽約的時候，我將所有移轉文件解
        釋給雙方聽，王崇吉在公契上面註明並要在第2樓第2間
        房屋內，接下來我幫他們用印，用印完之後，我將移轉
        文件給雙方看我印章蓋在那裡，並要求他們都要親自簽
        名…他們之間的事，財產要誰，由他們自己做決定，…他
        堅持要給他」等語（見原審卷二第72-73頁)。再者，王
        崇吉於108年4月18日即與林明傑通話談不動產移轉及上
        訴人給付之金額，亦據林明傑證述在卷(見原審卷二第6
        9頁)。而王崇吉並於108年5月6日親至嘉義市東區戶政
        事務所申請印鑑證明書三份，印鑑證明申請目的為：不
        動產登記，有嘉義市東區戶政事務所111年2月11日嘉市
        東戶資字第1110000100號函檢送之印鑑證明申請書在卷
        可參(見本院卷第247-249頁)。且王崇吉於死亡時亦遺
        有存款533萬6200元(含上訴人滙入之150萬元)，有遺產
        稅免稅證明書可參(見本院卷第139-140頁)，可見王崇
        吉與上訴人為系爭不動產買賣、贈與行為時，已有相當
        之時日可以思考，更無迫於無資力之窘境，王崇吉僅要
        求於上訴人過戶後其要在○○路00號住處直至終老，並要
        在第2樓第2間房屋內，並無上訴人要照顧王崇吉終老之
        約定。而王崇吉僅收取150萬元而將其應有部分之祖產
        即系爭不動產移轉予上訴人行為，自有其個人之動機考
        量，但無法認王崇吉對於其行為之結果，因不注意或未
        熟慮，不知其對於自己之意義，實無輕率可言。此外，
        王崇吉係00年0月00日出生，國中畢業，曾任紙器公司
        廠長，有戶籍謄本可參（見原審卷一第23頁)，亦難認
        王崇吉欠缺一般生活經驗或交易經驗，而有無經驗之情
        事。
　　　基上各情，被上訴人所舉證證據，尚無法證明系爭買賣
        、贈與法律行為，係上訴人乘王崇吉之急迫、輕率或無
        經驗，而使王崇吉為財產上之給付或為給付之約定，則
        被上訴人依民法第74條第1項之規定，請求撤銷附表一
        、附表二之不動產贈與、買賣之行為(含債權行為、物
        權行為)，並將該所有權移轉(變更)登記予以塗銷，即
        屬無據，不應准許。
  　⒋至被上訴人主張王崇吉被詐欺而為意思表示云云。按因被
      詐欺或被脅迫而為意思表示者，表意人得撤銷其意思表示
      ，固為民法第92條第1項前段定有明文。而因被詐欺而為
      之意思表示，依民法第92條及第93條之規定，表意人非不
      得於一年內撤銷之。而此項撤銷權，祇須當事人以意思表
      示為之，並不須任何方式，此與民法第74條之請求法院撤
      銷不同。又被詐欺而為意思表示者，依民法第92條第1項
      之規定，表意人固得撤銷其意思表示，惟主張被詐欺而為
      表示之當事人，應就此項事實負舉證之責任(最高法院44
      年台上字第75號原判例參照)。被上訴人雖主張王崇吉受
      詐欺而為意思表示，然未舉證以實其說，其此部分之主張
      ，自非可採。
　  ⒌又被上訴人備位依系爭契約第3條規定，請求上訴人王常泰
      、王常展應分別給付113萬4150元(共226萬8300元)本息。
      然如前所述，系爭契約係合法有效，且無民法第74條第1
      項得聲請法院撤銷或民法第92條所定被詐欺之情事。王崇
      吉既已於108年5月12日簽立之同意書載明：同意免除上訴
      人之餘款226萬8300元債務，即拋棄本人(即王崇吉)前開
      債權等語，有同意書可佐(見原審卷一第57頁)。王崇吉既
      免除上訴人之前揭債務，則王崇吉之繼承人即被上訴人，
      再依系爭契約書第3條之規定，備位請求上訴人226萬8300
      元本息，亦屬無據，不應准許。
六、綜上所述，被上訴人主張上訴人乘王崇吉急迫、輕率，以顯
    不相當價格移轉系爭不動產與上訴人，導致顯失公平之結果
    ，或王崇吉係被詐欺而為意思表示，既不可採。則被上訴人
    先位主張依民法第74條第1項或依民法第92條第1項前段被詐
    欺之規定，於原審請求撤銷附表一編號1-3之不動產買賣、
    贈與行為及移轉登記行為(即債權行為及物權行為)、並請求
    將附表一不動產之所有權移轉登記予以塗銷及於本院追加請
    求撤銷附表二不動產之贈與之行為及將附表二納稅義務人變
    更登記予以塗銷。備位依系爭契約第3條規定，請求上訴人
    王常泰、王常展應分別給付被上訴人113萬4150元(共226萬8
    300元)及自108年5月28日起至清償日止，按年利率百分之五
    計算之利息，均無理由，應予駁回。原審就不應准許之先位
    之訴，為被上訴人勝訴判決，自有未洽。上訴意旨指摘原判
    決不當，求予廢棄改判，為有理由。自應由本院廢棄改判如
    主文第二項所示。並駁回其追加之訴。
七、本件事證已臻明確，兩造其餘之攻擊或防禦方法及所用之證
    據，經本院斟酌後，認為均不足以影響本判決之結果，爰不
    逐一論列，併此敘明。
八、據上論結，本件上訴為有理由，被上訴人追加之訴為無理由
    ，依民事訴訟法第450條、第78條，判決如主文。
中　　華　　民　　國　　111 　年　　5 　　月　　17　　日
                  民事第二庭    審判長法  官  吳上康
                      
                                      法  官  黃義成

                                      法  官  李素靖
上為正本係照原本作成。
被上訴人如不服本判決，應於收受送達後20日內向本院提出上訴
書狀，其未表明上訴理由者，應於提出上訴後20日內向本院補提
出理由書狀（均須按他造當事人之人數附繕本），上訴時應提出
委任律師或具有律師資格之人之委任狀；委任有律師資格者，另
應附具律師資格證書及釋明委任人與受任人有民事訴訟法第466
條之1第1項但書或第2項（詳附註）所定關係之釋明文書影本。
如委任律師提起上訴者，應一併繳納上訴審裁判費。　　　　　
上訴人不得上訴。　　　　　　　　　
中　　華　　民　　國　　111 　年　　5 　　月　　17　　日

                                      書記官  高曉涵
【附註】
民事訴訟法第466條之1：
⑴對於第二審判決上訴，上訴人應委任律師為訴訟代理人。但上
  訴人或其法定代理人具有律師資格者，不在此限。
⑵上訴人之配偶、三親等內之血親、二親等內之姻親，或上訴人
  為法人、中央或地方機關時，其所屬專任人員具有律師資格並
  經法院認為適當者，亦得為第三審訴訟代理人。
民事訴訟法第466條之2第1項：
上訴人無資力委任訴訟代理人者，得依訴訟救助之規定，聲請第
三審法院為之選任律師為其訴訟代理人。
附表一
編號 登記原因/時間 地號/建號【嘉義市】 面積(㎡) 權利範圍  1⒈ 贈與/108.05.27 ○○段○小段00地 號 222 1/5  2⒉ 買賣/108.05.28 ○○段0000地號 790 3/10  3⒊ 贈與/108.05.27 ○○段000建號 一層：486.79二層：497.96三層：280.34地下：101.43共 ：1366.52 3/10 

附表二
編號 登記原因/時間 地號/建號【嘉義市】 面積(㎡) 權利範圍  ⒋ 贈與/108.05.12 嘉義市○區○○街00巷0號(未保存建物)(稅籍編號00000000000號) (其坐落土地即附表一編1之土地) 一層：168.40二層：149.50三層：76.60屋突：20.70總共：415.20 1/5